【裁判字號】    99,勞訴,85
【裁判日期】    991029
【裁判案由】    給付退休金差額
【裁判全文】
臺灣臺北地方法院民事判決              99年度勞訴字第85號
原      告  乙○○
訴訟代理人  黃奉彬律師
被      告  中國合成橡膠股份有限公司
法定代理人  丁○○
訴訟代理人  甲○○
複  代理人  丙○○
上列當事人間請求給付退休金差額事件，本院於民國99年10月8
日言詞辯論終結，判決如下：
    主  文
被告應給付原告新台幣貳佰陸拾壹萬零玖佰捌拾玖元，及自民國
九十六年五月二十八日起至清償日止，按週利利率百分之五計算
之利息。
原告其餘之訴駁回。
訴訟費用由被告負擔百分之八十四，餘由原告負擔。
本判決第一項於原告以新台幣捌拾捌萬元供擔保後，得假執行。
被告如以新台幣貳佰陸拾壹萬零玖佰捌拾玖元為原告預供擔保，
得免為假執行。
原告其餘假執行之聲請駁回。
    事實及理由
一、按訴狀送達後，原告不得將原訴變更或追加他訴。但擴張或
    減縮應受判決事項之聲明者，不在此限，民事訴訟法第255
    條第1項第3款定有明文。本件原告起訴時原聲明：被告應給
    付原告新台幣（下同）310萬元，及自民國96年4月28日起至
    清償日止，按週年利率百分之5計算之利息。嗣於訴訟進行
    中，減縮利息起算時間，變更聲明如後述，核其所為僅係單
    純減縮應受判決事項之聲明，應予准許。
二、原告主張：其自民國65年8月16日起受僱於被告公司，並依
    被告公司指示，於90年5月1日外調至被告公司在大陸地區之
    關係企業中橡（鞍山）化學工業有限公司（下稱中橡鞍山公
    司）及中橡（馬鞍山）化學工業有限公司（下稱中橡馬鞍山
    公司）擔任總經理乙職，惟其與中橡鞍山公司、中橡馬鞍山
    公司間並無聘僱或委任契約關係。原告於90年5月1日外調後
    ，除領取被告之薪資外，每月另由中橡鞍山公司、中橡馬鞍
    山公司各發給4萬元之駐大陸津貼，原告於96年3月8日返國
    述職，於同年4月27日辦理退休，然原告申請退休時，被告
    並未將上開駐大陸津貼每月共8萬元列入平均工資計算，以
    致原告請領之退休金有所短缺。因原告任職屆滿30年8個月
    12 日，依被告公司內部規定，原告得領取之退休金基數為
    45，故被告應按勞動基準法（下稱勞基法）第55條之規定，
    給付原告退休金差額310萬元（計算式：80,000×45×155/1
    80＝3,100,000），並聲明：被告應給付原告310萬元，及自
    96年5月28日起至清償日止，按週年利率5%計算之利息。願
    供擔保請准宣告假執行。
三、被告則以：中橡鞍山公司及中橡馬鞍山公司雖係被告公司之
    關係企業，惟與被告究屬不同之法人，中橡鞍山公司及中橡
    馬鞍山公司董事會分別於90年3月及91年4月決議通過聘任原
    告擔任其公司總經理，任期均迄96年3月8日止，原告對中橡
    鞍山公司及中橡馬鞍山公司之日常經營和管理上所需的決策
    與執行方式，在董事會授權範圍內有自行裁量決定之權限，
    並非完全從屬於雇主，故原告與中橡鞍山公司及中橡馬鞍山
    公司間係委任關係，非屬勞基法所規範之勞雇關係，自不適
    用勞基法有關工資、退休金之規定。且中橡鞍山公司及中橡
    馬鞍山公司分別自90年4月17日、91年4月11日開始計付原告
    報酬，均迄96年3月8日為止，非被告指示原告派駐大陸之日
    即90年5月1日開始計付，可證原告所領取者係委任報酬，並
    非被告公司之駐大陸津貼，亦即原告與被告間之聘僱關係，
    及原告與中橡鞍山公司、中橡馬鞍山公司間之委任關係是同
    時存在之三項法律關係，原告不得以其自中橡鞍山公司及中
    橡馬鞍山公司領取之委任報酬，作為向被告申請退休金之計
    算基礎等語，資為抗辯，並聲明：原告之訴及假執行之聲請
    均駁回。如受不利之判決，願供擔保請准宣告免為假執行。
四、兩造不爭執之事實：
  (一)原告自65年8月16日起受僱於被告公司，於90年4月17日至被
    告之關係企業中橡鞍山公司擔任總經理，於91年4月11日起
    併擔任被告關係企業中橡馬鞍山公司之總經理。
  (二)原告於96年3月8日返國述職，嗣調任為被告公司總經理室協
    理，於96年4月27日辦理退休，其於被告公司之服務年資為
    30年8月12日，退休金基數為45。被告公司以原告退休前6
    個月平均薪資為16萬8,158元計算，業已給付原告退休金748
    萬9,827元。
  (三)原告於派駐大陸期間，同時領取被告公司所支付之月薪16萬
    8,158元，及中橡鞍山公司、中橡馬鞍山公司每月各支付4萬
    元。
  (四)中橡鞍山公司、中橡馬鞍山公司並未支付退休金予原告。
五、原告主張被告未將駐大陸津貼列入平均工資，致其請領之退
    休金有短缺，請求被告給付退休金差額，被告則以前揭情詞
    置辯，茲本件應審究之爭點為：就原告向中橡鞍山公司、中
    橡馬鞍山公司每月各領取之4萬元，被告應否列入原告退休
    前6 個月之平均薪資計算而支付退休金？
  (一)查原告係依被告公司之人事命令而外調，先於90年4月17日
    起至被告公司之關係企業中橡鞍山公司擔任總經理乙職，嗣
    於91年4月11日起併擔任被告公司之關係企業中橡馬鞍山公
    司之總經理，被告對此未予爭執，並自承原告於外調期間，
    仍與被告公司維持勞動契約關係等語明確，惟抗辯：原告任
    職中橡鞍山公司、中橡馬鞍山公司係另外之委任關係與伊無
    涉云云。惟查，原告因受被告外調，曾與被告公司另行簽立
    聘僱合約，約定「聘僱期間間內若公司有經營組織上或業務
    上之大力需求，同意由本公司依實際需要調動員工職務及工
    作地點或調派至其他關係企業任職，本公司員工調派之工作
    地點包括台灣本島或大陸地區」，有聘僱合約在卷可稽；又
    依原告外調時被告公司89年2月1日生效之職工派駐大陸地區
    管理辦法1.1版5.1.3規定：「凡派駐人員返國均須事先核准
    ，否則以擅離職守議處，其所發生之費用均不予承認。」5.
    1.5規定：「派駐人員派駐期間仍應依據本公司040-CMP-04
    職工定期考績辦法，由駐在公司予以考核後，送交在台之人
    事單位統籌辦理考績及調薪作業，其派駐期間之年資與國內
    年資合併計算，並續提撥退休金。」5.4.5規定：「1）每2
    個月可返台1次，每次6天（含路程假、國定及例假日）。2
    ）駐滿2個月後，始得申請返台探親，至少1天須至公司述職
    ，由駐在公司支付機票交通費用。」5.6.1規定：「派駐人
    員於任期屆滿前半年，駐在公司最高主管應與總公司人事單
    位協商返台復職事宜，安排建議接任人選，一併提報呈總經
    理核准。」5.6.2規定：「派駐人員如因特殊原因須於任期
    屆滿前回公司，駐在公司最高主管應提報返台原因、調動日
    期及接任人選等呈總經理核准。」5.6.4規定：「派駐人員
    於派駐期間符合強制退休條件或自請退休時，須於6個月前
    申請先行調回總公司，派駐津貼不列入退休金計算基礎。」
    ，且原告於外調期間，每年均需返台對被告述職數次，年度
    考績均由被告核定，期間被告並曾多次發佈對原告之獎懲命
    令等情，有原告95年7月18日返台述職公文簽辦單、91年度
    考績通知、被告發佈之96年1月19日獎懲令、93年11月16日
    獎懲令在卷可稽，可見原告雖因被告公司指示調往大陸地區
    關係企業，然被告對於原告外調期間仍然具有人事指揮調動
    及獎懲考核權限，甚至被告自承：於原告退職時應依前開管
    理辦理先行調回被告公司，由被告併計調派前後之服務年資
    及待遇而核算被告退休金，而中橡鞍山公司、中橡馬鞍山公
    司均係被告百分之百轉投資公司等語，且中橡鞍山公司、中
    橡馬鞍山公司係受被告指示而聘僱或解任原告總經理職務，
    此有卷附之中橡鞍山公司董事會議議程及決議紀錄「二、討
    論事項：中橡新加坡本（九）日，改派彭雄杰先生擔任原乙
    ○○先生之董事一職。現擬任命彭雄杰董事為本公司新任總
    經理，並立即生效。」，可見中橡鞍山公司董事會僅係被動
    地追認被告指派之總經理人選。是原告於外調期間，名義上
    雖係擔任中橡鞍山、中橡馬鞍山公司總經理職務，實質上仍
    係基於與被告間既有之勞動契約關係而受指示前往大陸地區
    關係企業工作，被告辯稱中橡鞍山公司、中橡馬鞍山公司與
    其為不同法人，原告外調期間係受中橡馬鞍山公司、中橡鞍
    山公司委任與其無關云云，應非實在。至被告另辯以：伊對
    原告所為考績核定及獎懲均係以原告在被告公司原所任職稱
    為之，與原告在中橡鞍山、中橡馬鞍山公司擔任總經理乙職
    毫無關係云云。然觀之被告發佈之93年11月16日獎懲令內容
    ，原告雖係以協理身分受懲戒，惟其受懲戒之事因，係因「
    未能有效動員組織投入馬炭廠擴建工程規劃案」，亦即係因
    被告未能有效完成馬炭廠（即中橡馬鞍公司炭煙廠）之擴建
    工程規劃案而受懲戒，足見原告於外調中橡馬鞍山公司任職
    期間，名義上雖為中橡馬鞍山公司之總經理，惟實質上其工
    作表現仍受被告指揮獎懲，被告所辯其對原告之獎懲與原告
    於中橡馬鞍山公司、中橡鞍山公司之任職情形無關云云，洵
    無足採。
  (二)又查，依被告公司1.1版職工派駐大陸地區管理辦法5.2規定
    ：「派駐人員之每月薪資包含在台薪資、駐大陸津貼兩項。
    」，而原告於外調大陸地區時，與被告簽立之前開聘僱合約
    中就原告因外調而於原本薪資外，額外領取之4萬元，亦明
    白約定屬「薪資：月薪新台幣NT$4,0000元整」，衡諸所謂
    駐外津貼，係一般雇主對於派駐海外地區工作之勞工，按月
    所發給之給付，而派駐期間非短期、偶然之性質，可認為係
    為酬傭勞工遠赴海外地區工作之特殊辛勞及生活上不便，故
    該駐外津貼與勞務提供具有對價性，且屬經常性之給與，名
    義上雖稱為津貼，實質上應為勞基法第2條第3款規定之工資
    之一部，故原告於外調之初自中橡鞍山公司領取之4萬元，
    及嗣併自中橡馬鞍山公司領取之4萬元，雖名為駐大陸津貼
    ，實質上該給付均為工資之一部。至被告於93年、94年、95
    年陸續修正上開管理辦法，將薪資內容取消「駐大陸津貼」
    項目，惟原告自90年起即派駐被告公司關係企業之中橡鞍山
    公司擔任總經理，91年起復兼任中橡馬鞍山公司擔任總經理
    ，迄至95年3月8日原告返國述職為止，期間原告皆派駐大陸
    地區工作並無不同，被告事後以修改上開管理辦法之方式，
    任意變更薪資之定義及內容，將駐大陸津貼排除薪資範籌，
    藉以減少平均工資之計算基礎，難認公允，且有違勞基法關
    於工資定義之規定，並與勞基法係規範勞動條件最低標準之
    精神不符，被告以其已修改上開管理辦法而謂原告薪資不含
    駐大陸津貼云云，顯非可採。至被告另辯以：上開報酬係由
    中橡鞍山公司及中橡馬鞍山公司依原告到職期間發給，係屬
    原告任職外調公司之委任報酬，與被告公司無關云云。然查
    ，原告於外調中橡鞍山公司時每月領取4萬元駐大陸津貼，
    嗣原告兼任中橡馬鞍山公司時，另再領取每月4萬元駐大陸
    津貼，應係被告依原告派駐大陸地區工作期間，工作繁重程
    度而所給予不同數額之駐大陸津貼，此由與原告同期外調至
    中橡馬鞍山公司擔任經理工作之被告公司員工李文正，僅領
    取4萬元駐大陸津貼，有卷附之本院99年度勞訴字第33號民
    事判決為證，益證被告對同時兼任中橡鞍山公司、中橡馬鞍
    山公司總經理之原告給予共計8萬元之駐外津貼，並無何不
    合理之處。再者，原告所領取上開駐大陸津貼，為其外調期
    間薪資內容之一部，且每月4萬元之數額係原告與被告於聘
    僱合約中所商定，已如前述，可見原告於外調大陸期間之駐
    大陸津貼乃為被告所明知及掌握，中橡鞍山公司及中橡馬鞍
    山公司與被告雖屬二獨立之法人權利主體，惟中橡鞍山公司
    及中橡馬鞍山公司係被告百分之百轉投資公司，中橡馬鞍山
    公司、中橡鞍山公司給付原告報酬復與前開兩造議定之薪資
    內容及數額完全相符，且被告於原告外調期間並未另行給付
    前開約定之駐大陸津貼，顯然中橡馬鞍山公司、中橡鞍山公
    司發給原告每月4萬元報酬係受被告指示而發給兩造聘僱合
    約所約定之駐大陸津貼無疑，被告僅以原告所領取之駐大陸
    津貼係由中橡鞍山公司及中橡馬鞍山公司發給而謂與其無涉
    云云，顯非可採。
  (三)基上，原告按月於外調大陸期間向中橡鞍山公司、中橡馬鞍
    山公司領取共8萬元，實係被告本應給付之駐大陸津貼，與
    勞務之提供具有對價性，且屬於經常性給與，應為工資之一
    部，於計算平均工資時，自應將之計入，以計算原告之退休
    金，被告於核算原告之退休金時，未將之計入，於法顯有未
    合。又原告之退休金基數為45，原告於96年4月27日辦理退
    休，原告於退休前之6個月（自95年10月28日起至96年4月27
    日止，共182日）薪資中，除自96年3月9日起至同年4月27日
    止共50日未領取駐大陸津貼外，其餘132日均按月領取8萬元
    駐大陸津貼，是原告尚得請領之退休金差額為261萬989元（
    計算式：45×80,000×132/182＝2,610,989，元以下四捨五
    入）。
六、綜上所述，原告依兩造間勞動契約及勞基法第55條之規定，
    請求被告給付退休金差額261萬989元，並自申請退休日逾1
    個月即96年5月28日起至清償日止，按週年利率5%計算之利
    息，為有理由，應予准許，其逾此範圍之請求，則屬無據，
    應予駁回。
七、兩造陳明願供擔保，請准宣告假執行及免為假執行，就原告
    勝訴部分，核無不合，爰分別酌定金額准許之，至原告敗訴
    部分，其假執行之聲請亦失所附麗，應併予駁回。
八、本件事證已臻明確，兩造其餘攻擊防禦方法及其他所為之舉
    證，經審酌後認對於本件判斷不生影響，爰不一一論述，併
    此敘明。
九、訴訟費用負擔之依據：民事訴訟法第79條。
中    華    民    國    99    年    10    月    29    日
                    勞工法庭    法  官  賴惠慈
以上正本係照原本作成。
如對本判決上訴，須於判決送達後20日內向本院提出上訴狀。如
委任律師提起上訴者，應一併繳納上訴審裁判費。
中    華    民    國    99    年    10    月    29    日
                                書記官  廖素芳

司法院資訊處製作；財團法人民間司法改革基金會備份。
